【裁判字號】    98,消債抗,278
【裁判日期】    981012
【裁判案由】    清算事件
【裁判全文】
臺灣板橋地方法院民事裁定           98年度消債抗字第278號
抗  告  人  甲○○
代  理  人  陳昭全律師
上列抗告人因消費者債務清理條例聲請清算事件，抗告人對於中
華民國98年7 月28日本院98年度消債清字第10號裁定提起抗告，
本院裁定如下：
    主  文
抗告駁回。
抗告程序費用新臺幣壹仟元由抗告人負擔。
    理  由
一、抗告意旨略以：(一)、抗告人自民國97年1月起被公司要求留
    職停薪，迄今已持續1年半皆無薪資收入，應屬非自願性失
    業。而抗告人已50餘歲，甚難重新尋覓工作，遂不得已於97
    年9月間毀諾，抗告人實有不可歸責於己而致毀諾之事由。
    (二)、抗告人雖於96年10月間領得勞保退休金481,194元，然
    已用於償還積欠親友之借款，並支付失業期間之必要生活開
    銷及協商金額，抗告人並無任意花費退休金而未誠實依約履
    行協商債務。(三)、原審以抗告人於93年3月12日曾支付31,72
    8 元之消費款為由，而認定抗告人有恣意消費之情形，然抗
    告人並無支出該三筆消費款之印象，且經抗告人審閱銀行所
    提出之客戶消費明細表，該消費支出應係抗告人以紅利點數
    換得價值31,278元之物品，消費日期則分別為94年1月11日
    及94年1月16日，原審未查明即認定抗告人有奢侈浪費之情
    形，顯有率斷之嫌。又抗告人是否有奢侈浪費之行為，僅涉
    及消費者債務清理條例（下稱消債條例）有無適用免責制度
    之餘地，然並不影響法院為是否准予清算之認定，爰聲明請
    求廢棄原裁定等語。
二、按債務人與金融機構協商成立者，不得聲請更生或清算，但
    因不可歸責於己之事由，致履行顯有重大困難者，不在此限
    ；本條例施行前，債務人依金融主管機關協調成立之中華民
    國銀行公會會員辦理消費金融案件無擔保債務協商機制與金
    融機構成立之協商，準用前項之規定，消債條例第151 條第
    5 項、第6 項分別定有明文。依其立法意旨，債務清償方案
    成立後，固由債務人按其條件履行，惟其後倘若發生情事變
    更，致該方案履行困難甚或履行不能，因不可歸責於己，始
    能聲請更生或清算。又聲請更生或清算不合程式或不備其他
    要件者，法院應以裁定駁回之，但其情形可以補正者，法院
    應定期間先命補正，復為同條例第8 條所明定。
三、查本件抗告人於消債條例施行前，曾依照中華民國銀行公會
    會員辦理消費金融案件無擔保債務協商機制，與最大債權金
    融機構即聯邦商業銀行股份有限公司（下稱聯邦銀行）達成
    協商，約定抗告人自95年6月10日起，分250期，每月清償5,
    996元至全部清償為止，然抗告人僅繳款至97年9月後毀諾等
    情，業據其提出財團法人金融聯合徵信中心債權人清冊及債
    務協商繳款提醒通知（見原審卷第21頁至26頁），並有聯邦
    銀行98年10月7日民事陳報狀及所檢附之債務人繳款明細、
    貸放交易明細表等影本在卷可稽。惟查，本件抗告人依上開
    協商機制與最大債權金融機構協商成立後，再向本院聲請清
    算，尚須符合「不可歸責於己之事由致履行顯有重大困難」
    之要件，方為適法。經查：
(一)、抗告人固主張其毀諾之原因，係因自97年1月起公司要求其
    留職停薪導致無工作收入等語。惟查，抗告人雖提出其任職
    之佳好實業有限公司開立之留職停薪證明書1紙，惟其上僅
    記載：「因公司業務部門異動，自97年1月1日起留職停薪。
    」，然並未記載留職停薪之終止日期，則抗告人是否自97年
    1 月起即屬長期繼續性失業尚屬可疑；且抗告人任職之公司
    倘未依勞動基準法第11條等相關規定終止勞動契約，則抗告
    人與公司間之僱傭關係仍繼續存在，該公司本不得單方面強
    制勞工辦理留職停薪，然未見抗告人舉證證明曾對該公司要
    求留職停薪一事表示異議，是抗告人主張該留職停薪係非自
    願性失業云云，即非可取。又抗告人雖係因97年1月起留職
    停薪而暫無工作收入，然抗告人係於97年9月間始毀諾，足
    見抗告人遭留職停薪一事與其毀諾之結果，兩者間並無因果
    關係之連結性。是抗告人主張其因留職停薪致毀諾等語，有
    不可歸責於己之事由，致履行顯有重大困難之情事云云，並
    不可採。
(二)、抗告人復主張其雖於96年10月29日領取勞保退休金481,194
    元，然已用以償還前向親友借貸之債務、支付失業期間之生
    活開銷及協商金額，並無任意花費云云。惟查，抗告人自97
    年1月失業後，僅繳納協商債務至97年9月，亦即其清償金額
    不過為53,964元（計算式：5,996元×9期＝53,964元），則
    抗告人所領取之勞保退休金尚餘有42萬餘元，抗告人就其所
    陳用以清償親友之借款及支付生活開銷之事實，並未舉出任
    何證據以實其說，抗告人是否誠實陳述其餘勞保退休金之用
    途，即屬可疑；縱認抗告人確實有將上開款項用以清償向親
    友之借款，然債務人之財產為全體債權人之總擔保，抗告人
    於協商成立後竟將所受之債權對單一債權人清償債務，無異
    將自身財務風險轉嫁至一般債權人，實罔顧其全體債權人受
    償之公平性，顯非事理之平，抗告人如此作為，顯然係自願
    降低其償還協商債務之能力，即難認無可歸責之事由存在。
(三)、再查，依抗告人所提出之95、96年度綜合所得稅各類所得資
    料清單所示，其年收入分別為191,870元（平均月收入為15,
    989元）及313,500元（平均月收入為26,125元），足見抗告
    人於協商成立後之薪資收入明顯遽增，其償債能力應較協商
    時更為增加。抗告人於協商成立後，其償債能力既有增加，
    本應積極加速清償其債務，卻捨此不為，以公司嗣後暫時留
    職停薪為由拒絕繼續履行協商債務，難謂無可歸責於己之事
    由。
四、再按，消債條例所規定之清算制度，實質上即為破產法上破
    產之特別程序，其目的乃在使債權人獲得公平之受償，以使
    債務人在經濟上得有更生之機會，防止社會經濟發生混亂。
    清算制度並非在使債務人恣意消費所造成之債務，轉嫁予債
    權人負擔。債務人之免責制度，應在鼓勵勤勞誠實之債務人
    ，而非縱容投機不誠實之債務人奢侈浪費，倘債務人於聲請
    清算前之相當期間內，利用信用金融之機會，恣意為非屬通
    常生活所需之鉅額消費或作奢侈性、浪費性之消費，而不在
    意日後履行返還之能力，反而算計消債條例中之免責制度，
    濫用債務清理程序以規避其應負擔之償還責任，自與本條例
    之立法意旨有違。此觀消債條例第134條第4款對於因浪費、
    賭博或其他投機行為，致財產顯然減少或負擔過重之債務，
    而生開始清算之原因，法院應為不免責之裁定甚明。故法院
    審查債務人清算之聲請時，倘債務人於聲請清算前之相當期
    間內，為鉅額消費或作奢侈性、浪費性之商品或服務消費，
    而與其通常生活所需顯不相當，或有其他情事，在客觀上顯
    係濫用清算程序以規避其應負擔之償還責任，有違誠信原則
    時，應認法院得裁定駁回債務人清算之聲請，資以衡平債權
    人及債務人之權益（最高法院96年度台抗字第660號、97 年
    度台抗字第482號裁定意旨參照）。經查，依債權人中國信
    託商業銀行股份有限公司提出之抗告人信用卡消費明細表所
    示，抗告人於94年1月11日、94年1月11日、94年1月16 日至
    太平洋百貨雙和店分別刷卡消費3,224元、9,752元、18,752
    元，消費金額高達31,728元（見原審卷第126頁至第129頁）
    ，此已超越抗告人生活必要花費之程度，且顯高於抗告人之
    平均月收入，足見抗告人明知超出其自身所能負擔之債務，
    數日內猶為如此高額之消費行為，而不在意日後履行返還償
    債之能力，自與前開立法本旨有違。抗告人雖主張其無印象
    曾有上開消費款之支出，然倘上開高額消費金額並非抗告人
    所為，然卻未見抗告人曾向該行表示帳款有疑義，且上開3
    筆消費後，抗告人猶繼續有多筆帳款消費之情形（見原審卷
    第130頁至第151頁），是抗告人所述，尚難採信，應認上開
    消費金額確實係抗告人所消費。抗告人復主張該筆消費明細
    應係以紅利點數換得價值31,728元之物品，然依銀行通常之
    作業模式，倘以紅利點數兌換物品，應係另行寄送通知單，
    而非將之列入消費明細表中，況倘係以兌換價值31,728元之
    物品，則其消費金額必遠高於31,728元，益證抗告人負債原
    因顯與其恣意消費之情形有關。另參以萬泰商業銀行股份有
    限公司及華南商業銀行股份有限公司向本院陳報抗告人使用
    現金卡交易明細之結果(見原審卷第91頁至96頁、第116頁至
    119頁），抗告人有大量預借現金之情形，單日提領金額高
    達54,000元（92年10月17日）、30, 000元（93年3月25日
    ）、85,000元（94年5月12日）及於94年1月31日、94年2 月
    2日、94年2月15日，數日內即提領59,800元直達信用額度6
    萬元，其預借現金數額之高，亦與其通常生活所需並不相當
    ，是客觀上足認有濫用清算程序以規避債務償還之道德風險
    ，亦有違誠信原則，依上揭說明，即得駁回其清算聲請。
五、另銀行公會針對95年度銀行公會協商案件已毀諾之客戶，業
    已決議可申請「個別協商一致性方案」，即由最大無擔保債
    權銀行依據前置協商清償方案之精神和原則，與債務人重新
    協商議訂符合債務人繳款能力之月付款金額，該方案最長為
    180 期，利率最低為0%。是抗告人如認該清償協議之利率、
    期數有調整之必要俾利其清償，尚非不得與最大無擔保債權
    銀行再行協商調整，附此敘明。
六、綜上所述，抗告人之抗告理由難認有何不可歸責於己之事由
    致履行原協商債務有重大困難之情事，且該欠缺又屬無從補
    正，自應駁回抗告人清算之聲請。是原審裁定駁回抗告人清
    算之聲請，並無違誤，抗告意旨指摘原裁定不當，求予廢棄
    另為裁定，為無理由，應予駁回。
七、據上論結，本件抗告為無理由，爰依消費者債務清理條例第
    11條第2 項、第15條、民事訴訟法第495 條之1 第1 項、第
    449 條第1 項、第95條、第78條，裁定如主文。
中    華    民    國    98    年    10    月     12  日
                  民事第三庭  審判長法  官  朱耀平
                                    法  官  陳映如
                                    法  官  邱育佩
以上正本係照原本作成。
本裁定不得再抗告。
中    華    民    國    98    年    10    月     12  日
                                    書記官  彭麗紅


司法院資訊處製作；財團法人民間司法改革基金會備份。
